ACORDAO-COMPLETO-2580315

ACÓRDÃO 2133/2023 ATA 7/2023 - PRIMEIRA CÂMARA

VISTOS, relatados e discutidos estes autos de tomada de contas especial instaurada pela então Secretaria Especial do Desenvolvimento Social, em razão da omissão no dever de prestar contas dos recursos repassados ao Município de Igarapé -Miri/PA pelo Fundo Nacional de Assistência Social (FNAS) , no período de 1º/1/2014 a 31/12/2014, na modalidade fundo a fundo, para execução dos serviços de Proteção Social Básica e Proteção Social Especial,
ACORDAM os Ministros do Tribunal de Contas da União, reunidos em sessão da Primeira Câmara, ante as razões expostas pelo Relator, em:
9.1. com fundamento nos arts. 1º, inciso I, 16, inciso III, alíneas "a e "c", da Lei 8.443/1992, julgar irregulares as contas do Sr. Ailson Santa Maria do Amaral; 
9.2. condenar o responsável designado no subitem anterior ao pagamento das quantias abaixo indicadas, com a incidência dos devidos encargos legais, calculados a partir das datas correspondentes até a do efetivo recolhimento, na forma da legislação em vigor:
	Data de ocorrência
	Valor histórico (R$) 

	14/11/2014
	450,00

	2/1/2014
	4.178,86

	2/1/2014
	5.191,64

	3/1/2014
	5.191,64

	13/1/2014
	2.400,00

	11/2/2014
	7.994,30

	11/2/2014
	895,75

	11/2/2014
	600,00

	11/2/2014
	800,00

	11/2/2014
	80,00

	13/2/2014
	850,00

	13/2/2014
	850,00

	14/2/2014
	15.045,92

	17/2/2014
	700,00

	24/2/2014
	700,00

	24/2/2014
	700,00

	28/2/2014
	5.863,00

	6/3/2014
	1.000,01

	6/3/2014
	1.500,00

	6/3/2014
	1.500,00

	7/3/2014
	8.626,00

	14/3/2014
	75,00

	14/3/2014
	75,00

	14/3/2014
	774,00

	14/3/2014
	4.689,60

	14/3/2014
	850,00

	14/3/2014
	850,00

	25/3/2014
	4.096,20

	27/3/2014
	1.050,02

	2/4/2014
	678,00

	2/4/2014
	4.484,50

	3/4/2014
	800,00

	3/4/2014
	900,00

	3/4/2014
	5.127,30

	4/4/2014
	731,00

	4/4/2014
	6.058,33

	8/4/2014
	200,00

	8/4/2014
	300,00

	8/4/2014
	100,00

	25/4/2014
	150,00

	25/4/2014
	250,00

	25/4/2014
	250,00

	25/4/2014
	250,00

	25/4/2014
	250,00

	29/4/2014
	1.000,02

	29/4/2014
	8.110,50

	29/4/2014
	8.124,40

	6/5/2014
	3.286,00

	6/5/2014
	3.023,00

	7/5/2014
	200,00

	16/5/2014
	900,00

	16/5/2014
	1.000,00

	20/5/2014
	8.041,50

	23/5/2014
	4.067,50

	28/5/2014
	1.190,83

	4/6/2014
	250,00

	4/6/2014
	989,00

	4/6/2014
	2.875,40

	13/6/2014
	3.469,00

	13/6/2014
	1.659,00

	15/7/2014
	6.218,50

	18/7/2014
	1.445,00

	18/7/2014
	6.209,00

	18/7/2014
	700,00

	25/7/2014
	700,00

	25/7/2014
	1.087,50

	31/7/2014
	3.000,00

	14/8/2014
	602,00

	14/8/2014
	645,00

	14/8/2014
	5.293,50

	14/8/2014
	5.333,50

	14/8/2014
	700,00

	1/9/2014
	717,11

	1/9/2014
	3.892,50

	1/9/2014
	4.050,00

	2/9/2014
	473,00

	4/9/2014
	700,00

	15/9/2014
	5.026,60

	12/11/2014
	880,00

	12/11/2014
	688,00

	12/11/2014
	5.205,00

	12/11/2014
	5.402,50

	12/11/2014
	1.400,00

	12/11/2014
	1.200,00

	13/11/2014
	645,00

	13/11/2014
	6.973,50

	13/11/2014
	6.888,90

	13/11/2014
	6.131,90

	14/11/2014
	2.512,00

	14/11/2014
	2.200,00

	14/11/2014
	6.912,15

	17/11/2014
	5.003,70

	17/11/2014
	2.500,15

	17/11/2014
	4.250,00

	17/11/2014
	4.756,00

	17/11/2014
	4.995,00

	17/11/2014
	5.401,40

	17/11/2014
	504,00

	13/1/2014
	1.000,00

	17/1/2014
	2.000,00

	11/2/2014
	2.300,00

	20/2/2014
	2.000,00

	6/3/2014
	2.000,01

	21/3/2014
	2.000,00

	27/3/2014
	4.074,77

	22/4/2014
	2.000,00

	29/4/2014
	2.500,00

	15/5/2014
	450,00

	16/5/2014
	880,00

	20/5/2014
	2.000,00

	29/5/2014
	3.874,54

	24/6/2014
	2.000,00

	24/6/2014
	2.500,01

	25/7/2014
	2.000,00

	25/7/2014
	500,00

	30/7/2014
	2.499,97

	22/8/2014
	2.500,00

	29/8/2014
	5.499,99

	12/11/2014
	1.210,00

	12/11/2014
	1.640,01

	2/1/2014
	4.166,02

	2/1/2014
	3.871,62

	3/1/2014
	3.871,62

	11/2/2014
	893,60

	14/2/2014
	500,00

	17/2/2014
	4.052,80

	6/3/2014
	1.000,01

	27/3/2014
	1.050,03

	15/4/2014
	250,00

	15/4/2014
	250,00

	29/4/2014
	805,02

	7/5/2014
	150,00

	7/5/2014
	150,00

	24/6/2014
	918,98

	30/7/2014
	1.249,23

	22/8/2014
	1.071,26

	12/11/2014
	1.101,01

	14/11/2014
	2.802,85

	17/11/2014
	504,00

	21/3/2014
	5.428,50

	25/3/2014
	5.037,50

	25/3/2014
	4.365,60

	26/3/2014
	5.037,50

	26/3/2014
	4.365,60

	2/4/2014
	4.453,25

	3/4/2014
	4.977,72

	3/4/2014
	4.445,50

	3/4/2014
	4.988,32

	4/4/2014
	688,00

	8/4/2014
	300,00

	8/4/2014
	200,00

	8/4/2014
	200,00

	8/4/2014
	200,00

	15/4/2014
	475,00

	15/4/2014
	475,00

	25/4/2014
	200,00

	25/4/2014
	200,00

	25/4/2014
	3.032,10

	29/4/2014
	1.500,03

	29/4/2014
	11.058,78

	30/4/2014
	5.281,90

	30/4/2014
	250,00

	30/4/2014
	250,00

	6/5/2014
	3.720,50

	6/5/2014
	4.327,60

	6/5/2014
	3.515,00

	6/5/2014
	250,00

	6/5/2014
	250,00

	7/5/2014
	3.500,98

	7/5/2014
	860,00

	7/5/2014
	250,00

	7/5/2014
	250,00

	9/5/2014
	150,00

	14/5/2014
	250,00

	14/5/2014
	250,00

	14/5/2014
	989,00

	14/5/2014
	250,00

	14/5/2014
	250,00

	14/5/2014
	250,00

	14/5/2014
	250,00

	16/5/2014
	350,00

	16/5/2014
	350,00

	16/5/2014
	680,00

	16/5/2014
	350,00

	16/5/2014
	250,00

	20/5/2014
	10.222,00

	21/5/2014
	7.978,50

	23/5/2014
	3.981,50

	23/5/2014
	4.400,15

	28/5/2014
	2.375,84

	28/5/2014
	2.986,00

	4/6/2014
	250,00

	4/6/2014
	250,00

	4/6/2014
	1.075,00

	4/6/2014
	7.531,59

	5/6/2014
	10.014,98

	13/6/2014
	6.551,60

	13/6/2014
	6.512,50

	1/7/2014
	6.636,00

	1/7/2014
	6.512,00

	7/7/2014
	645,00

	7/7/2014
	602,00

	7/7/2014
	4.813,75

	7/7/2014
	600,00

	7/7/2014
	700,00

	7/7/2014
	700,00

	7/7/2014
	500,00

	9/7/2014
	3.559,00

	9/7/2014
	3.647,60

	15/7/2014
	6.218,50

	18/7/2014
	800,40

	18/7/2014
	6.212,75

	18/7/2014
	6.197,50

	25/7/2014
	6.600,00

	25/7/2014
	500,00

	31/7/2014
	700,00

	31/7/2014
	600,00

	31/7/2014
	700,00

	1/8/2014
	3.137,50

	14/8/2014
	602,00

	14/8/2014
	5.300,75

	14/8/2014
	5.314,00

	27/8/2014
	300,00

	29/8/2014
	3.538,00

	29/8/2014
	3.607,50

	29/8/2014
	300,00

	2/9/2014
	430,00

	15/9/2014
	2.922,00

	12/11/2014
	6.180,00

	12/11/2014
	8.384,00

	13/11/2014
	8.339,70

	13/11/2014
	1.008,00

	14/11/2014
	672,00

	14/11/2014
	672,00

	14/11/2014
	672,00

	14/11/2014
	6.195,20

	14/11/2014
	1.200,00

	14/11/2014
	1.400,00

	17/11/2014
	7.443,40

	17/11/2014
	5.003,90

	18/11/2014
	3.807,00

	18/11/2014
	672,00

	18/11/2014
	672,00

	13/1/2014
	1.500,00

	22/1/2014
	130,00

	6/2/2014
	500,00

	6/2/2014
	500,00

	11/2/2014
	601,76

	13/2/2014
	250,00

	14/2/2014
	500,00

	17/2/2014
	4.250,30

	28/2/2014
	1.548,50

	6/3/2014
	693,02

	6/3/2014
	81,50

	7/3/2014
	6.577,00

	14/3/2014
	602,00

	14/3/2014
	4.675,75

	25/3/2014
	500,00

	25/3/2014
	500,00

	25/3/2014
	3.055,30

	27/3/2014
	500,03

	2/4/2014
	678,00

	2/4/2014
	844,50

	3/4/2014
	4.985,30

	4/4/2014
	688,00

	15/4/2014
	250,00

	15/4/2014
	250,00

	29/4/2014
	500,03

	29/4/2014
	8.104,45

	6/5/2014
	817,00

	20/5/2014
	2.334,00

	28/5/2014
	400,00

	28/5/2014
	1.435,50

	28/5/2014
	2.200,10

	29/5/2014
	180,00

	4/6/2014
	250,00

	4/6/2014
	903,00

	13/6/2014
	5.320,00

	13/6/2014
	1.469,70

	24/6/2014
	861,93

	1/7/2014
	4.554,35

	1/7/2014
	4.569,22

	7/7/2014
	728,00

	9/7/2014
	1.410,00

	9/7/2014
	700,00

	9/7/2014
	700,00

	30/7/2014
	861,93

	14/8/2014
	252,00

	22/8/2014
	400,86

	27/8/2014
	1.643,00

	29/8/2014
	3.500,00

	29/8/2014
	700,00

	2/9/2014
	430,00

	12/11/2014
	645,00

	13/11/2014
	3.325,50

	14/11/2014
	447,00

	14/11/2014
	3.500,10

	17/11/2014
	4.600,00

	17/11/2014
	4.205,00

	17/11/2014
	4.470,72

	18/11/2014
	2.500,05

	18/11/2014
	4.449,50

	20/11/2014
	1.501,90

9.3. fixar o prazo de 15 (quinze) dias, a contar da data da notificação, para que o responsável comprove, perante o Tribunal, o recolhimento das referidas quantias aos cofres do Fundo Nacional de Assistência Social, nos termos do art. 23, inciso III, alínea "a", da Lei 8.443/1992 c/c o art. 214, inciso III, alínea "a", do Regimento Interno do TCU (RI/TCU) ;
9.4. aplicar a multa de R$ 600.000,00 ao Sr. Ailson Santa Maria do Amaral, com fulcro no art. 57 da Lei 8.443/1992;
9.5. fixar o prazo de 15 (quinze) dias, a contar da data da notificação, para que o responsável comprove, perante o Tribunal (arts. 214, inciso III, alínea "a", e 269 do RI/TCU) , o recolhimento da referida quantia aos cofres do Tesouro Nacional, atualizada monetariamente, quando pagas após seu vencimento, desde a data de prolação deste acórdão até a do efetivo recolhimento, na forma da legislação em vigor;
9.6. autorizar a cobrança judicial das dívidas, caso não atendida a notificação, nos termos do art. 28, inciso II, da Lei 8.443/1992; e
9.7. dar ciência deste acórdão ao responsável, à Prefeitura e à Câmara Municipal de Igarapé-Miri e à Procuradoria da República no Estado do Pará, neste caso, com fulcro no art. 16, § 3º, da Lei 8.443/1992.

Tomada de contas especial instaurada em razão da omissão no dever de prestar contas dos recursos repassados ao Município de Igarapé -Miri/PA pelo Fundo Nacional de Assistência Social (FNAS) para execução dos serviços de Proteção Social Básica e Proteção Social Especial. Análise das alegações de defesa.

Primeira Câmara

Município de Igarapé -Miri - PA e Secretaria Especial do Desenvolvimento Social (extinta).

3. Responsáveis: Ailson Santa Maria do Amaral (XXX.497.942-XX).

13.1. Ministros presentes: Jorge Oliveira (na Presidência), Benjamin Zymler (Relator) e Jhonatan de Jesus.
13.2. Ministro-Substituto convocado: Augusto Sherman Cavalcanti.
13.3. Ministro-Substituto presente: Weder de Oliveira.

BENJAMIN ZYMLER

Cuidam os autos de tomada de contas especial instaurada pela então Secretaria Especial do Desenvolvimento Social, em razão da omissão no dever de prestar contas dos recursos repassados ao Município de Igarapé -Miri/PA pelo Fundo Nacional de Assistência Social (FNAS) , no período de 1º/1/2014 a 31/12/2014, na modalidade fundo a fundo, para execução dos serviços de Proteção Social Básica e Proteção Social Especial.
2.	Os valores repassados para a consecução dos referidos programas totalizaram R$ 846.592,57.
3.	Após o transcurso do prazo para a apresentação da prestação de contas, sem a remessa da documentação pertinente, a Diretoria Executiva do FNAS instaurou a presente tomada de contas especial e, ao final, imputou responsabilidade ao Sr. Ailson Santa Maria do Amaral, prefeito do Município de Igarapé-Miri/PA, no período de 1º/1/2013 a 31/12/2016, pelo prejuízo correspondente a R$ 741.907,47.
4.	Submetidos os autos ao descortino desta Corte de Contas, autorizei a citação do aludido responsável, tendo em vista a "não comprovação da boa e regular aplicação dos recursos federais repassados ao município de Igarapé-Miri - PA, em face da omissão no dever de prestar contas dos valores transferidos, no âmbito do PSB/PSE, no exercício de 2014, cujo prazo encerrou-se em 31/5/2015".
5.	Outrossim, ordenei a audiência do Sr. Ailson Santa Maria do Amaral, devido ao "não cumprimento do prazo originalmente estipulado para prestação de contas do PSB/PSE, cujo prazo encerrou-se em 31/5/2015".
6.	Cumpridas as medidas processuais, o responsável deixou transcorrer o prazo regimental, não tendo apresentado nenhuma resposta. Nesse cenário, a Unidade de Auditoria Especializada em Tomada de Contas Especial (AudTCE) deu seguimento ao exame do processo, na forma da instrução transcrita parcialmente a seguir, com os ajustes de forma que entendi pertinentes:
"Avaliação da Ocorrência de Prescrição
15.	Em relação à prescrição, o Supremo Tribunal Federal - STF, no Recurso Extraordinário - RE 636.886, fixou a tese, com repercussão geral reconhecida, de que "é prescritível a pretensão de ressarcimento ao erário fundada em decisão de Tribunal de Contas" (Tema 899) . Posteriormente, o próprio TCU regulamentou o assunto por meio da Resolução TCU 344, de 11/10/2022, publicada em 21/10/2022, à luz do disposto na Lei 9.873/1999, estabelecendo que "prescrevem em cinco anos as pretensões punitiva e de ressarcimento" nos processos de controle externo, conforme o art. 2º, da referida norma.
16.	Quanto ao termo inicial da contagem do prazo prescricional, o art. 4º prevê o seguinte:
'Art. 4° O prazo de prescrição será contado:
I - da data em que as contas deveriam ter sido prestadas, no caso de omissão de prestação de contas;
II - da data da apresentação da prestação de contas ao órgão competente para a sua análise inicial;
III - do recebimento da denúncia ou da representação pelo Tribunal ou pelos órgãos de controle interno, quanto às apurações decorrentes de processos dessa natureza;
IV - da data do conhecimento da irregularidade ou do dano, quando constatados em fiscalização realizada pelo Tribunal, pelos órgãos de controle interno ou pelo próprio órgão ou entidade da Administração Pública onde ocorrer a irregularidade;
V - do dia em que tiver cessado a permanência ou a continuidade, no caso de irregularidade permanente ou continuada.'
17.	No que se refere às causas de interrupção da prescrição, o art. 5º dispõe:
'Art. 5º A prescrição se interrompe:
I - pela notificação, oitiva, citação ou audiência do responsável, inclusive por edital; 
II - por qualquer ato inequívoco de apuração do fato;
III - por qualquer ato inequívoco de tentativa de solução conciliatória; 
IV - pela decisão condenatória recorrível.
§ 1° A prescrição pode se interromper mais de uma vez por causas distintas ou por uma mesma causa desde que, por sua natureza, seja repetível no curso do processo.
§ 2° Interrompida a prescrição, começa a correr novo prazo a partir do ato interruptivo.
§ 3º Não interrompem a prescrição o pedido e concessão de vista dos autos, emissão de certidões, prestação de informações, juntada de procuração ou subestabelecimento e outros atos de instrução processual de mero seguimento do curso das apurações.'
18.	Já a prescrição intercorrente é regulada no art. 8º:
'Art. 8º Incide a prescrição intercorrente se o processo ficar paralisado por mais de três anos, pendente de julgamento ou despacho, sem prejuízo da responsabilidade funcional decorrente da paralisação, se for o caso. 
§ 1° A prescrição intercorrente interrompe-se por qualquer ato que evidencie o andamento regular do processo, excetuando-se pedido e concessão de vista dos autos, emissão de certidões, prestação de informações, juntada de procuração ou subestabelecimento e outros atos que não interfiram de modo relevante no curso das apurações.
§ 2° As causas suspensivas e interruptivas da prescrição principal também suspendem ou interrompem a prescrição intercorrente.'
19.	No caso concreto, o termo inicial da contagem da prescrição principal ocorreu em 1/3/2015, data em que deveria ter sido feito o encaminhamento da prestação de contas, conforme Artigo 6º, § 2º, da Portaria MDS 625, de 10/8/2013, ou seja, da data em que as contas deveriam ter sido prestadas, no caso de omissão de prestação de contas, conforme inciso I do Art. 4ª da Resolução TCU 344, na mesma data que se iniciou a contagem da prescrição intercorrente.
20.	Verificam-se, nos presentes autos, os seguintes eventos processuais interruptivos da prescrição principal, ocorridos tanto na fase interna, quanto na fase externa desta TCE:
a)	"Datas das práticas dos atos" (termo inicial para contagem dos prazos prescricionais) : data 1/3/2015; 
b)	Nota Técnica 9293/2014 - CPCRFF/CCPC/DEFNAS, de 17/12/2015 (peça 5) , solicitando providências quanto à prestação de contas;
c)	Nota Técnica 1348/2016, de 7/7/2016 (peça 41) ; solicita notificar os responsáveis, para regularização das pendências;
d)	Ailson Santa Maria do Amaral, por meio do edital acostado à peça 47, publicado em 26/7/2016.
e)	Nota Técnica 272/2017, de 31/8/2017 (peça 64) ; sugerindo aguardar decurso de prazo, para encaminhamento para abertura de TCE;
f)	Nota Técnica 51/2018, de 7/2/2018 (peça 82) ; sugerindo notificar os responsáveis sobre a abertura de TCE;
g)	Nota Técnica 7076/2017, de 19/2/2019 (peça 85) ; solicitando dados de responsáveis ao Município;
h)	Nota Técnica 822/2021, de 15/4/2021 (peça 112) ; encaminhando o processo para abertura de TCE;
i)	Relatório de TCE 130/2022, de 28/3/2022 (peça 120) ;
j)	Autuação da TCE em 23/5/2022 (peça 131) 
k)	Pronunciamento da unidade técnica SecexTCE/TCU, de 4/7/2022 (peça 135) .
20.1.	Analisando-se a sequência de eventos processuais enumerados no item anterior, os quais teriam o condão de interromper a prescrição da ação punitiva desta Corte no entender do STF, observa-se que não transcorreu o prazo prescricional de 5 (cinco) anos entre os eventos processuais. Portanto,  levando-se em consideração o entendimento do STF, não ocorreu a prescrição da pretensão sancionatória e ressarcitória a cargo do TCU.
20.2.	Levando-se em consideração a vigente regulamentação do Tribunal, bem como os eventos processuais interruptivos da prescrição intercorrente, relacionados no item anterior, conclui-se que não houve o transcurso do prazo de 3 (três) anos entre os eventos processuais, e consequentemente não ocorreu a prescrição intercorrente.
Avaliação de Viabilidade do Exercício do Contraditório e Ampla Defesa
21.	Verifica-se que não houve o transcurso de mais de dez anos desde o fato gerador sem que tenha havido a notificação do responsável pela autoridade administrativa federal competente (art. 6º, inciso II, c/c art. 19 da IN/TCU 71/2012, modificada pela IN/TCU 76/2016) , uma vez que o fato gerador da irregularidade sancionada ocorreu em 1/6/2015, e o responsável foi notificado sobre as irregularidades pela autoridade administrativa competente conforme segue:
21.1.	Ailson Santa Maria do Amaral, por meio do edital acostado à peça 47, publicado em 26/7/2016.
Valor de Constituição da TCE 	
22.		Verifica-se, ainda, que o valor atualizado do débito apurado (sem juros) em 1/1/2017 é de R$ 900.994,31, portanto superior ao limite mínimo de R$ 100.000,00, na forma estabelecida conforme os arts. 6º, inciso I, e 19 da IN/TCU 71/2012, modificada pela IN/TCU 76/2016. 
OUTROS PROCESSOS/DÉBITOS NOS SISTEMAS DO TCU COM OS MESMOS RESPONSÁVEIS
23.	Informa-se que foram encontrados processos no Tribunal com o mesmo responsável:
'Responsável	Processo
Ailson Santa Maria do Amaral	Processo 021.459/2017-7 [TCE, aberto, "Convênio nº 756574/2011. Objeto: construção de pontes em assentamento agrário"]
Processo 031.879/2017-9 [TCE, aberto, "Convênio 00026/2012, Siafi/Siconv 774452. Objeto: Promover a segurança alimentar e nutricional e a inclusão socioeconomica de comunidades em situação de vulnerabilidade, com foco no seu desenvolvimento sustentável, por meio do incentivo a produção e ao consumo de alimentos ecologicamente sustentáveis e culturalmente aceitos. (nº da TCE no sistema: 293/2017) "]'
24.		A tomada de contas especial está, assim, devidamente constituída e em condição de ser instruída.
EXAME TÉCNICO
Da validade das notificações:
25.	Preliminarmente, cumpre tecer breves considerações sobre a forma como são realizadas as comunicações processuais no TCU. A esse respeito, destacam-se o art. 179, do Regimento Interno do TCU (Resolução 155, de 4/12/2002) e o art. 4º, inciso III, § 1º, da Resolução TCU 170, de 30 de junho de 2004, in verbis:
'Art. 179. A citação, a audiência ou a notificação, bem como a comunicação de diligência, far se-ão:
I - mediante ciência da parte, efetivada por servidor designado, por meio eletrônico, fac-símile, telegrama ou qualquer outra forma, desde que fique confirmada inequivocamente a entrega da comunicação ao destinatário;
II - mediante carta registrada, com aviso de recebimento que comprove a entrega no endereço do destinatário;
III - por edital publicado no Diário Oficial da União, quando o seu destinatário não for localizado
[...]
Art. 3º As comunicações serão dirigidas ao responsável, ou ao interessado, ou ao dirigente de órgão ou entidade, ou ao representante legal ou ao procurador constituído nos autos, com poderes expressos no mandato para esse fim, por meio de:
I - correio eletrônico, fac-símile ou telegrama;
II - servidor designado;
III - carta registrada, com aviso de recebimento;
IV - edital publicado no Diário Oficial da União, quando o seu destinatário não for localizado, nas hipóteses em que seja necessário o exercício de defesa.
Art. 4º. Consideram-se entregues as comunicações:
I - efetivadas conforme disposto nos incisos I e II do artigo anterior, mediante confirmação da ciência do destinatário;
II - realizadas na forma prevista no inciso III do artigo anterior, com o retorno do aviso de recebimento, entregue comprovadamente no endereço do destinatário;
III - na data de publicação do edital no Diário Oficial da União, quando realizadas na forma prevista no inciso IV do artigo anterior.
§ 1º O endereço do destinatário deverá ser previamente confirmado mediante consulta aos sistemas disponíveis ao Tribunal ou a outros meios de informação, a qual deverá ser juntada ao respectivo processo.
[...]'
26.	Bem se vê, portanto, que a validade da citação via postal não depende de que o aviso de recebimento seja assinado pelo próprio destinatário da comunicação, o que dispensa, no caso em tela, a entrega do AR em "mãos próprias". A exigência da norma é no sentido de o Tribunal verificar se a correspondência foi entregue no endereço correto, residindo aqui a necessidade de certeza inequívoca. 
27.	Não é outra a orientação da jurisprudência do TCU, conforme se verifica dos julgados a seguir transcritos:
'São válidas as comunicações processuais entregues, mediante carta registrada, no endereço correto do responsável, não havendo necessidade de que o recebimento seja feito por ele próprio (Acórdão 3648/2013-TCU-Segunda Câmara, Relator José Jorge) ;
É prescindível a entrega pessoal das comunicações pelo TCU, razão pela qual não há necessidade de que o aviso de recebimento seja assinado pelo próprio destinatário. Entregando se a correspondência no endereço correto do destinatário, presume-se o recebimento da citação. (Acórdão 1019/2008-TCU-Plenário, Relator Benjamin Zymler) ;
As comunicações do TCU, inclusive as citações, deverão ser realizadas mediante Aviso de Recebimento - AR, via Empresa Brasileira de Correios e Telégrafos, bastando para sua validade que se demonstre que a correspondência foi entregue no endereço correto. (Acórdão 1526/2007-TCU-Plenário, Relator Aroldo Cedraz) .'
28.	A validade do critério de comunicação processual do TCU foi referendada pelo Supremo Tribunal Federal, nos termos do julgamento do MS-AgR 25.816/DF, por meio do qual se afirmou a desnecessidade da ciência pessoal do interessado, entendendo-se suficiente a comprovação da entrega do "AR" no endereço do destinatário:
'Ementa: agravo regimental. Mandado de segurança. Desnecessidade de intimação pessoal das decisões do tribunal de contas da união. art. 179 do regimento interno do TCU. Intimação do ato impugnado por carta registrada, iniciado o prazo do art. 18 da lei nº 1.533/51 da data constante do aviso de recebimento. Decadência reconhecida. Agravo improvido.
O envio de carta registrada com aviso de recebimento está expressamente enumerado entre os meios de comunicação de que dispõe o Tribunal de Contas da União para proceder às suas intimações.
O inciso II do art. 179 do Regimento Interno do TCU é claro ao exigir apenas a comprovação da entrega no endereço do destinatário, bastando o aviso de recebimento simples. '
Da revelia do responsável Ailson Santa Maria do Amaral
29.	No caso vertente, a citação do responsável se deu em endereços provenientes da base de CPFs da Receita Federal, em sistema custodiado pelo TCU. A entrega dos ofícios citatórios nesses endereços ficou comprovada (peça 137) .
30.	Nos processos do TCU, a revelia não leva à presunção de que seriam verdadeiras todas as imputações levantadas contra os responsáveis, diferentemente do que ocorre no processo civil, em que a revelia do réu opera a presunção da verdade dos fatos narrados pelo autor (Acórdão 1009/2018-TCU-Plenário, Relator Bruno Dantas; 2369/2013-TCU-Plenário, Relator Benjamin Zymler e 2449/2013-TCU-Plenário, Relator Benjamin Zymler) . Dessa forma, a avaliação da responsabilidade do agente não pode prescindir da prova existente no processo ou para ele carreada. 
31.	Ao não apresentar sua defesa, o responsável deixou de produzir prova da regular aplicação dos recursos sob sua responsabilidade, em afronta às normas que impõem aos gestores públicos a obrigação legal de, sempre que demandados pelos órgãos de controle, apresentar os documentos que demonstrem a correta utilização das verbas públicas, a exemplo do contido no art. 93 do Decreto-Lei 200/1967: "Quem quer que utilize dinheiros públicos terá de justificar seu bom e regular emprego na conformidade das leis, regulamentos e normas emanadas das autoridades administrativas competentes." 
32.	Mesmo as alegações de defesa não sendo apresentadas, considerando o princípio da verdade real que rege esta Corte, procurou-se buscar, em manifestações do responsável na fase interna desta Tomada de Contas Especial, se havia algum argumento que pudesse ser aproveitado a seu favor. 
33.		Os argumentos apresentados na fase interna (peças 8, 9, 76, 77 e 108) não elidem as irregularidades apontadas.
34.	Em se tratando de processo em que a parte interessada não se manifestou acerca das irregularidades imputadas, não há elementos para que se possa efetivamente aferir e reconhecer a ocorrência de boa-fé na conduta do responsável, podendo este Tribunal, desde logo, proferir o julgamento de mérito pela irregularidade das contas, conforme os termos dos §§ 2º e 6º do art. 202 do Regimento Interno do TCU. (Acórdão 2064/2011-TCU-Primeira Câmara (Relator Ubiratan Aguiar) , 6.182/2011-TCU-1ª Câmara (Relator Weber de Oliveira) , 4.072/2010-TCU-1ª Câmara (Relator Valmir Campelo) , 1.189/2009-TCU-1ª Câmara (Relator Marcos Bemquerer) , 731/2008-TCU-Plenário (Relator Aroldo Cedraz) .
35.	Dessa forma, o responsável Ailson Santa Maria do Amaral deve ser considerado revel, nos termos do art. 12, § 3º, da Lei 8.443/1992, devendo as contas serem julgadas irregulares, condenando-o ao débito apurado e aplicando-lhe a multa prevista no art. 57 da Lei 8.443/1992.
Cumulatividade de multas 
36.	Quanto à possibilidade de aplicação cumulativa das multas dos arts. 57 e 58, inciso I, da Lei 8.443/1992, ainda que seja adequada a realização de citação e audiência do responsável, por força do disposto no art. 209, § 4º, do Regimento Interno do TCU, o Tribunal reconhece que existe relação de subordinação entre as condutas de "não comprovação da aplicação dos recursos" e de "omissão na prestação de contas", sendo a primeira consequência da segunda, o que enseja, na verificação das duas irregularidades, a aplicação da multa do art. 57, com o afastamento da multa do art. 58, inciso I, em atenção ao princípio da absorção (Acórdão 9579/2015-TCU-Segunda Câmara, Relator Vital do Rêgo; Acórdão 2469/2019-TCU-Primeira Câmara, Relator Augusto Sherman) .
37.	Conforme leciona Cezar Bitencourt (Tratado de Direito Penal: parte geral - 8ª Edição - São Paulo: Saraiva, 2003. Pg. 565) , na absorção, "[...] a pena do delito mais grave absorve a pena do delito menos grave, que deve ser desprezada". No caso concreto, a "omissão no dever de prestar contas", embora seja uma irregularidade autônoma, funciona como fase ou meio para a consecução da "não comprovação da aplicação dos recursos", havendo clara relação de interdependência entre essas condutas. Dessa forma, recaindo as duas ocorrências num mesmo gestor, deve prevalecer a pena do delito mais grave, qual seja, a multa do art. 57, da Lei 8.443/1992.
38.	Cumpre observar, ainda, que a conduta do responsável, consistente nas irregularidades "não comprovação da boa e regular aplicação dos recursos federais repassados em face da omissão no dever de prestar contas" e "não cumprimento do prazo para apresentação de prestação de contas pelo gestor dos recursos", configura violação não só às regras legais, mas também aos princípios basilares da administração pública, eis que, em última análise, ocorre o comprometimento da necessária satisfação à sociedade sobre o efetivo emprego dos recursos públicos postos à disposição da municipalidade, por força do instrumento de repasse em questão.
39.	Nesses casos, em que fica evidente a falta de transparência e lisura, não há como afastar as suspeitas sempre presentes de que a totalidade dos recursos públicos federais, transferida ao município, tenha sido integralmente desviada, em prol de gestor ímprobo, ou de pessoas por ele determinadas, a revelar grave inobservância de dever de cuidado no trato com a coisa pública, isto é, ato praticado com culpa grave, pois, na espécie, a conduta do responsável se distancia daquela que seria esperada de um administrador público minimante diligente, num claro exemplo de erro grosseiro a que alude o art. 28 do Decreto-lei 4.657/1942 (Lei de Introdução às Normas do Direito Brasileiro) , incluído pela Lei 13.655/2018 (Acórdão 1689/2019-TCU-Plenário, Relator Augusto Nardes; Acórdão 2924/2018-TCU-Plenário, Relator José Mucio Monteiro; Acórdão 2391/2018-TCU-Plenário, Relator Benjamin Zymler) . 
Dolo ou Erro Grosseiro no TCU (art. 28 da LINDB) 
40.	Cumpre avaliar, por fim, a caracterização do dolo ou erro grosseiro, no caso concreto, tendo em vista a diretriz constante do art. 28 do Decreto-lei 4.657/1942 (Lei de Introdução à Normas do Direito Brasileiro - LINDB) acerca da responsabilização de agentes públicos no âmbito da atividade controladora do Estado. Desde a entrada em vigor da Lei 13.655/2018 (que inseriu os artigos 20 ao 30 ao texto da LINDB) , essa análise vem sendo incorporada cada vez mais aos acórdãos do TCU, com vistas a aprimorar a individualização das condutas e robustecer as decisões que aplicam sanções aos responsáveis. 
41.	Acerca da jurisprudência que vem se firmado sobre o tema, as decisões até o momento proferidas parecem se inclinar majoritariamente para a equiparação conceitual do "erro grosseiro" à "culpa grave". Para fins do exercício do poder sancionatório do TCU, tem-se considerado como erro grosseiro o que resulta de grave inobservância do dever de cuidado e zelo com a coisa pública (Acórdão 2391/2018-TCU-Plenário, Relator: Benjamin Zymler, Acórdão 2924/2018-TCU-Plenário, Relator: José Mucio Monteiro, Acórdão 11762/2018-TCU-Segunda Câmara, Relator: Marcos Bemquerer, e Acórdãos 957/2019, 1.264/2019 e 1.689/2019, todos do Plenário, Relator Augusto Nardes) . 
42.	Quanto ao alcance da expressão "erro grosseiro", o Ministro Antônio Anastasia defende que o correto seria considerar "o erro grosseiro como culpa grave, mas mantendo o referencial do homem médio" (Acórdão 2012/2022-TCU-Segunda Câmara) . Desse modo, incorre em erro grosseiro o gestor que falha gravemente nas circunstâncias em que não falharia aquele que emprega um nível de diligência normal no desempenho de suas funções, considerando os obstáculos e dificuldades reais que se apresentavam à época da prática do ato impugnado (art. 22 da LINDB) . 
43.	No caso em tela, as irregularidades consistentes na omissão do dever de prestar contas e não observar o prazo para a apresentação da prestação de contas configuram violação não só às regras legais que regem o FNAS, mas também a princípios basilares da administração pública do dever de prestar contas. Depreende-se, portanto, que a conduta do responsável se distanciou daquela que seria esperada de um administrador médio, a revelar grave inobservância no dever de cuidado no trato com a coisa pública, num claro exemplo de erro grosseiro a que alude o art. 28 da LINDB (Acórdão 1689/2019-TCU-Plenário, Relator Min. Augusto Nardes; Acórdão 2924/2018-TCU-Plenário, Relator Min. José Mucio Monteiro; Acórdão 2391/2018-TCU-Plenário, Relator Min. Benjamin Zymler) . 
CONCLUSÃO
44.		Em face da análise promovida na seção "Exame Técnico", verifica-se que o responsável Ailson Santa Maria do Amaral não logrou comprovar a boa e regular aplicação dos recursos, instado a se manifestar, optou pelo silêncio, configurando a revelia, nos termos do § 3º, do art. 12, da Lei 8.443/1992. Ademais, inexistem nos autos elementos que demonstrem a boa-fé do responsável ou a ocorrência de outras excludentes de culpabilidade.
45.		Tendo em vista que não constam dos autos elementos que permitam reconhecer a boa-fé do responsável, sugere-se que as suas contas sejam julgadas irregulares, nos termos do art. 202, § 6º, do Regimento Interno do TCU, com a imputação do débito atualizado monetariamente e acrescido de juros de mora, nos termos do art. 202, § 1º do Regimento Interno do TCU, descontado o valor eventualmente recolhido, com a aplicação da multa prevista no art. 57 da Lei 8.443/1992.
46.	Por fim, como não houve elementos que pudessem modificar o entendimento acerca das irregularidades em apuração, mantém-se a matriz de responsabilização presente na peça 132.
PROPOSTA DE ENCAMINHAMENTO
47.	Diante do exposto, submetemos os autos à consideração superior, propondo ao Tribunal:
a)	considerar revel o responsável Ailson Santa Maria do Amaral, para todos os efeitos, dando-se prosseguimento ao processo, com fulcro no art. 12, § 3º, da Lei 8.443/1992; 
b)	julgar irregulares, nos termos dos arts. 1º, inciso I, 16, inciso III, alíneas a e c, da Lei 8.443/1992, c/c os arts. 19 e 23, inciso III, da mesma Lei, as contas do responsável Ailson Santa Maria do Amaral, condenando-o ao pagamento das importâncias a seguir especificadas, atualizadas monetariamente e acrescidas dos juros de mora, calculadas a partir das datas discriminadas até a data da efetiva quitação do débito, fixando-lhe o prazo de quinze dias, para que comprove, perante o Tribunal, o recolhimento das referidas quantias aos cofres do Fundo Nacional de Assistência Social, nos termos do art. 23, inciso III, alínea "a", da citada lei, c/c o art. 214, inciso III, alínea "a", do Regimento Interno do TCU.  
	Débitos relacionados ao responsável Ailson Santa Maria do Amaral (CPF: XXX.497.942-XX) :
[...]
c)	aplicar ao responsável Ailson Santa Maria do Amaral, a multa prevista no art. 57 da Lei 8.443/1992 c/c o art. 267 do Regimento Interno do TCU, fixando-lhe o prazo de quinze dias, a contar da notificação, para que comprove, perante o Tribunal (art. 214, III, alínea "a", do Regimento Interno do TCU) , o recolhimento da dívida aos cofres do Tesouro Nacional, atualizada monetariamente desde a data do acórdão que vier a ser proferido por este Tribunal até a data do efetivo recolhimento, se paga após o vencimento, na forma da legislação em vigor;
d)	autorizar, desde logo, a cobrança judicial das dívidas, caso não atendida a notificação, na forma do disposto no art. 28, inciso II, da Lei 8.443/1992;
e)	autorizar também, desde logo, se requerido, com fundamento no art. 26, da Lei 8.443, de 1992, c/c o art. 217, §1º do Regimento Interno do TCU, o parcelamento da (s) dívida (s) em até 36 parcelas, incidindo, sobre cada parcela, corrigida monetariamente, os correspondentes acréscimos legais, fixando-lhe o prazo de quinze dias, a contar do recebimento da notificação, para comprovar, perante o Tribunal, o recolhimento da primeira parcela, e de trinta dias, a contar da parcela anterior, para comprovar os recolhimentos das demais parcelas, devendo incidir, sobre cada valor mensal, atualizado monetariamente, os juros de mora devidos, no caso do débito, na forma prevista na legislação em vigor, alertando o responsável de que a falta de comprovação do recolhimento de qualquer parcela importará o vencimento antecipado do saldo devedor, nos termos do § 2º do art. 217 do Regimento Interno deste Tribunal; 
f)	esclarecer ao responsável Ailson Santa Maria do Amaral que, caso se demonstre, por via recursal, a correta aplicação dos recursos, mas não se justifique a omissão da prestação de contas, o débito poderá ser afastado, mas permanecerá a irregularidade das contas, dando-se ensejo à aplicação da multa prevista no art. 58, inciso I, da Lei 8.443/1992;
g)	enviar cópia do Acórdão a ser prolatado à Procuradoria da República no Estado de PA, nos termos do § 3º do art. 16 da Lei 8.443/1992, c/c o § 7º do art. 209 do Regimento Interno do TCU, para adoção das medidas cabíveis; e
h)	enviar cópia do Acórdão que vier a ser proferido ao Secretaria Especial do Desenvolvimento Social e ao responsável, para ciência;
i)	informar à Procuradoria da República no Estado de PA, ao Secretaria Especial do Desenvolvimento Social e ao responsável que a presente deliberação, acompanhada do Relatório e do Voto que a fundamenta, está disponível para a consulta no endereço www.tcu.gov.br/acordaos, além de esclarecer que, caso requerido, o TCU poderá fornecer sem custos as correspondentes cópias, de forma impressa; e
j)	informar à Procuradoria da República no Estado de PA que, nos termos do parágrafo único do art. 62 da Resolução TCU 259/2014, os procuradores e membros do Ministério Público credenciados nesta Corte podem acessar os presentes autos de forma eletrônica e automática, ressalvados apenas os casos de eventuais peças classificadas como sigilosas, as quais requerem solicitação formal.
k)	informar aos responsáveis que a presente deliberação, acompanhada do Relatório e do Voto que a fundamenta, está disponível para a consulta no endereço www.tcu.gov.br/acordaos, além de esclarecer que, caso requerido, o TCU poderá fornecer sem custos as correspondentes cópias, de forma impressa."
7.	O corpo diretivo da unidade técnica e o Ministério Público junto ao TCU aquiesceram ao encaminhamento.
	É o relatório.

não há.

Procurador Júlio Marcelo de Oliveira.

TOMADA DE CONTAS ESPECIAL. REPASSE DE RECURSOS NA MODALIDADE FUNDO A FUNDO, PARA EXECUÇÃO DOS SERVIÇOS DE PROTEÇÃO SOCIAL BÁSICA E PROTEÇÃO SOCIAL ESPECIAL. OMISSÃO NO DEVER DE PRESTAR CONTAS. REVELIA. CONTAS IRREGULARES, COM IMPUTAÇÃO DE DÉBITO E MULTA.

TOMADA DE CONTAS ESPECIAL (TCE)

Unidade de Auditoria Especializada em Tomada de Contas Especial (AudTCE).

Cuidam os autos de tomada de contas especial instaurada pela então Secretaria Especial do Desenvolvimento Social, em razão da omissão no dever de prestar contas dos recursos repassados ao Município de Igarapé -Miri/PA pelo Fundo Nacional de Assistência Social (FNAS) , no período de 1º/1/2014 a 31/12/2014, na modalidade fundo a fundo, para execução dos serviços de Proteção Social Básica e Proteção Social Especial.
2.	Os valores repassados para a consecução dos referidos programas totalizaram R$ 846.592,57.
3.	Após o transcurso do prazo para a apresentação da prestação de contas, sem a remessa da documentação pertinente, a Diretoria Executiva do FNAS instaurou a presente tomada de contas especial e, ao final, imputou responsabilidade ao Sr. Ailson Santa Maria do Amaral, prefeito do Município de Igarapé-Miri/PA, no período de 1º/1/2013 a 31/12/2016, pelo prejuízo correspondente a R$ 741.907,47.
4.	Submetidos os autos ao descortino desta Corte de Contas, autorizei a citação do aludido responsável, tendo em vista a "não comprovação da boa e regular aplicação dos recursos federais repassados ao município de Igarapé-Miri - PA, em face da omissão no dever de prestar contas dos valores transferidos, no âmbito do PSB/PSE, no exercício de 2014, cujo prazo encerrou-se em 31/5/2015".
5.	Outrossim, ordenei a audiência do Sr. Ailson Santa Maria do Amaral, devido ao "não cumprimento do prazo originalmente estipulado para prestação de contas do PSB/PSE, cujo prazo encerrou-se em 31/5/2015".
6.	Cumpridas as medidas processuais, o responsável deixou transcorrer o prazo regimental, não tendo apresentado nenhuma resposta. 
7.	Nesse cenário, a Unidade de Auditoria Especializada em Tomada de Contas Especial (AudTCE) deu seguimento ao exame do processo e, diante da ausência da documentação comprobatória da regular aplicação das despesas em exame, propôs que as contas do Sr. Ailson Santa Maria do Amaral fossem julgadas irregulares, com imputação do débito especificado e da multa do art. 57 da Lei 8.443/1992.
8.	O MPTCU aquiesceu ao aludido encaminhamento.
9.	Feito esse necessário resumo, passo a decidir.
10.	Preliminarmente, verifico que não houve prescrição das pretensões punitiva e ressarcitória, nos termos da análise realizada pela unidade técnica.
11. 	Quanto ao mérito, também acompanho o encaminhamento trazido pela AudTCE e incorporo, em essência, a fundamentação esposada como razão de decidir, sem prejuízo das ponderações que faço na sequência.
12. 	Considerando que o responsável não apresentou a devida prestação de contas dos recursos que lhe foram confiados nem justificou essa ocorrência, situação que persistiu na fase externa da tomada de contas especial, cabe a glosa dos valores apurados pela Diretoria Executiva do FNAS.
13. 	Cumpre destacar que o ônus de comprovar a regularidade da integral aplicação dos recursos públicos compete ao gestor, por meio de documentação idônea, que demonstre, de forma efetiva e inequívoca, os gastos efetuados e o nexo de causalidade entre as despesas realizadas e os recursos federais recebidos.
14. 	Esse entendimento está assentado na ampla jurisprudência do TCU, formada há bastante tempo, e encontra fundamento no art. 93 do Decreto-Lei 200/1967, o qual dispõe: "Quem quer que utilize dinheiros públicos terá de justificar seu bom e regular emprego na conformidade das leis, regulamentos e normas emanadas das autoridades competentes".
15.	Nesse cenário, considerando a ausência de documentos aptos a comprovar a correta aplicação dos recursos públicos em causa, não há outro caminho a não ser julgar irregulares as contas do Sr. Ailson Santa Maria do Amaral e condená-lo ao pagamento do débito pelo qual foi citado.
16. 	Nesse ponto, passo a examinar as circunstâncias do cometimento da irregularidade, sua gravidade e a culpabilidade dos agentes envolvidos.
17. 	Com relação ao assunto, entendo que a não comprovação da regular utilização dos recursos públicos devido à omissão no dever de prestar contas constitui uma infração que revela grande desleixo com a coisa pública e que se concretiza a partir de um comportamento com grave inobservância do dever de cuidado, ou seja, com grave negligência. 
18.	Sendo assim, compreendo que a atitude do responsável é passível de ser punida com multa, por configurar a ocorrência de culpa grave na gestão dos recursos federais, nos termos do art. 28 da LINDB.
19.	No caso, adoto o conceito de "culpa grave" exposto no voto condutor do Acórdão 2391/2018-TCU-Plenário, o qual foi seguido em diversos precedentes da minha lavra e de outros Ministros, a exemplo dos Acórdão 63/2023-TCU-Primeira Câmara e 79/2023-1ª Câmara, apenas para citar os mais recentes.
20. 	No caso, não vislumbro a presença de circunstâncias práticas que tenham limitado ou impedido a atuação do Sr. Ailson Santa Maria do Amaral em conformidade com a lei, uma vez que ele tinha a possibilidade de conhecer a ilicitude de seus atos e evitar o seu cometimento, já que a necessidade de prestar contas consta das norma de regência dos programas. 
21. 	Como dito, os fatos denotam desleixo, o que configura infração de notória gravidade e reprovabilidade.
22. 	Em pesquisa ao histórico processual do Sr. Ailson Santa Maria do Amaral, a fim de perquirir seus antecedentes, observo que ele não foi condenado pelo Tribunal.
23. 	Por fim, não constam dos autos informações sobre outras circunstâncias agravantes nem sobre a aplicação de sanções de mesma natureza e relativas ao mesmo fato.
24. 	Em face dessas premissas, julgo adequada a aplicação de multa individual fundada no art. 57 da Lei 8.443/1992, no valor de R$ 600.000,00, que equivale a aproximadamente 50% do montante do débito atualizado.
25. 	Tal percentual é o que venho adotando em julgados mais recentes, nos casos de omissão no dever de prestar contas (Acórdão 63/2023-TCU-Primeira Câmara, 3.677/2022-1ª Câmara, 1.934/2022-1ª Câmara, 780/2022-1ª Câmara e 18.936/2021-1ª Câmara, dentre outros) .
26.	Diante de todo o exposto, VOTO por que seja adotada a deliberação que ora submeto a este Colegiado.
TCU, Sala das Sessões, em 28 de março de 2023.
BENJAMIN ZYMLER 
Relator